臺灣高等法院刑事判決　　　　　　　　　九十一年度上訴字第五一一號
　　上訴人　臺灣板橋地方法院檢察署檢察官
　　被　告　戊○○
　　　（即蕭戊○○
　　　　　　乙○○
　　共　　　同
　　選任辯護人　　　邱清銜
右上訴人因偽造文書等案件，不服台灣板橋地方法院九十年度訴字第九０九號中華民
國九十年十二月二十七日第一審判決（起訴案號台灣板橋地方法院檢察署八十八年度
偵字第二六三九七號）提起上訴，本院判決如左：
    主  文
原判決撤銷。
戊○○、乙○○共同連續行使偽造私文書，足以生損害於他人，戊○○處有期徒刑伍
月，乙○○處有期徒刑參月，如易科罰金，均以參佰元折算壹日。
    事  實
一、乙○○與戊○○係夫妻，二人於民國（下同）八十四年一月二十五日起由戊○○
    出面，以乙○○名義擔任會首，在臺北縣鶯歌鎮○○○路一五二號住處召集每月
    每會新臺幣（下同）三萬元之互助會，連同會首共計二十九人（起訴書誤書為二
    十八人），採內標制，每月二十五日在上址開標，會期至八十六年四月二十五日
    止。嗣乙○○與戊○○於八十六年二月間因經營大理石生意狀況不佳，需款孔急
    ，竟共同基於偽造及行使偽造準私文書之概括犯意聯絡，未得會員甲○○、丙○○之同意，推由戊○○先於八十六年二月二十五日冒許明義（甲○○以其父許明
    義名義加入一會）名義偽填標單金額三千五百元，及偽造許明義署押後持以得標
    ，使該期不知情之活會會員甲○○、丙○○、丁○○三人陷於錯誤，交付該期活
    會會款共七萬九千五百元，足以生損害於甲○○、丙○○、丁○○三人。繼於同
    年三月二十五日戊○○又冒丙○○名義偽填標單金額三千八百元，及偽造蕭孟庚
    署押後持以得標，使該期活會會員丙○○、丁○○二人陷於錯誤，交付該期活會
    會款共五萬二千四百元，足以生損害於丙○○、丁○○二人（以上詐欺部分業經
    檢察官處分不起訴確定）。
二、案經丙○○、甲○○、丁○○訴請臺灣板橋地方法院檢察署檢察官偵查起訴。
    理  由
一、訊據上訴人即被告戊○○、乙○○對彼等於前揭時地召集民間互助會，嗣於八十
    六年四月倒會之事實，固坦承不諱，然均矢口否認有何共同冒標詐收活會會款情
    事，被告戊○○辯稱：互助會雖以伊夫乙○○名義召集，實際均由伊負責，每期
    會款均係伊向會員收取，與乙○○無涉，伊於八十四年間曾向告訴人丙○○借款
    一百五十萬元，約定每月付利息三萬元，並由丙○○加入互助會一會，用利息抵
    繳會款後，將超過部分給付丙○○，嗣於八十六年三月間，伊再徵得丙○○之同
    意，代其標得會款後充作借款周轉，伊嗣於八十六年六月十三日與丙○○達成和
    解，分期清償借款一百五十萬元及會款八十四萬元，嗣陸續已還款二十二萬元。
    又告訴人甲○○係許明義之子，許明義加入互助會二會，會期中許明義先已標走
    一會，伊於八十六年二月間徵得許明義之同意，代其標得另一會會款後充作借款
    ，許明義之妻陳養亦知此事，伊嗣於同年六月二十日與甲○○達成協議，將會款
    折算為七十萬元分期償還，並已還款二萬元。另丁○○係互助會之尾會，因伊遭
    友人倒會，致無法如期將尾會會款收齊交付丁○○，但有開立面額八十一萬元之
本票給丁○○作擔保，並陸續清償六萬元，會款均係伊一人去向會員收，伊夫乙○○未去收過。丙○○及丁○○先前曾向臺灣板橋及桃園地方法院檢察署提出告
    訴，均經檢察官不起訴處分，現因伊資力不足，無法繼續還款，便又提起告訴，
    伊並未冒標云云（偵卷第十三至十七頁；原審卷第五十八頁）。被告乙○○則辯
    稱：互助會均係伊妻戊○○負責，伊僅出名擔任會首，不清楚互助會之實際情形
    ，伊未冒標詐欺云云。
二、然查被告二人於八十四年一月二十五日起由戊○○出面，以乙○○名義擔任會首
    ，在臺北縣鶯歌鎮○○○路三一八巷一五二號住處召集每月每會三萬元之互助會
    ，連同會首共計二十九人，採內標制，每月二十五日在上址開標，會期至八十六
    年四月二十五日止之事實，有互助會會簿影本附卷可稽（八十八年度他字第一四
    三四號卷第六、七頁）。
三、次查告訴人丙○○於偵審中指訴稱：伊曾借被告一百五十萬元，被告欠伊會款八
    十七萬元，被告前後僅還二十萬元左右，被告收十幾期活會款後，才開始用借款
    利息抵繳會款，伊活會款繳至八十六年三月份，未同意被告借標等語（原審卷第
    三十九、四十五、七十頁）。告訴人丁○○於原審調查時指稱：被告戊○○對伊
    及丙○○均稱係尾會，伊活會款繳至八十六年三月份，被告欠伊八十一萬元，還
    過六萬元等語（原審卷第四十五、六十九頁）。告訴人甲○○於偵審中指稱：互
    助會雖係以伊父許明義名義加入二會，但實際是伊與伊父各加入一會，伊父之一
    會已標走，被告於八十六年二月二十五日未經伊之同意，即用許明義名義標走另
    一會，將會款取走，伊未答應被告借標，伊活會款繳至八十六年三月份等語（原
    審卷第三十九、四十五、七十一頁）。證人即甲○○之母許陳養於偵查中亦證稱
    ：伊及伊夫許明義均未答應將會借給被告標等語（見臺灣板橋地方法院檢察署八
    十八年度他字第一四三四號卷第四十四頁背面、第四十五頁背面）。上開告訴人
    丙○○、甲○○、及證人許陳養均否認有同意被告戊○○借標情事。而被告戊○○於偵查中先稱尾會係丙○○（見上開第一四三四號他字卷第三十三頁），繼改
    稱尾會係丁○○（見上開第一四三四號他字卷第四十五頁），嗣又稱甲○○係尾
    會（見同署八十八年度偵字第二六三九七號卷第八頁），再稱丁○○係尾會（原
    審卷二二頁背面），其前後供述又矛盾不一，顯見所辯於八十六年二、三月份先
    後向甲○○、丙○○借標乙節，即不實在。
四、又查被告戊○○於八十六年二月二十五日以許明義名義填寫標金三千五百元之標
    單持以得標，繼於同年三月二十五日以丙○○名義填寫標金三千八百元之標單持
    以得標之事實（見原審卷第四十一頁），為被告戊○○不否認，並自承得標標單
    是用便條紙寫的（原審卷第二十二頁背面）。又被告戊○○於偵查中自承於互助
    會結束前倒數二個月時起周轉不靈之事實（見上開第一四三四號他字卷第三十二
    頁背面）。被告乙○○於偵查中亦坦承對於八十六年四月間無法向會員收取會款
    ，無能力償還之事知情等語（見上開第一四三四號他字卷第三十三頁）。而告訴
    人丙○○、甲○○、丁○○等於原審及本院訊問時亦均指認告二人有一起來收過
    會款之事實（原審卷第二十二頁背面；本院卷第六十頁）。
五、綜上所述，本案被告乙○○與戊○○夫妻二人於八十六年二月間，因所經營之大
    理石生意不佳，周轉困難，遂推由戊○○於八十六年二月及三月份互助會開標之
    時，先後冒活會會員許明義（實際係甲○○之會）、丙○○名義偽填標單三千五
    百元及三千八百元標金後持以得標，取得各該期活會會員所繳會款七萬九千五百
    元及五萬二千四百元，供己使用。是被告二人先後二次冒互助會會員名義填寫標
    單持以得標，再向各該期活會會員詐收會款之事實甚明。被告二人犯行事證明確
    ，彼二人前開所辯，無非事後避重就輕圖卸之詞，尚不足採，彼等犯行均堪認定
    。
六、按互助會之標單上記載會員之投標金額及投標者為何人，係表示一定用意之證明
    。依刑法第二百二十條第一項規定，應以私文書論。查被告戊○○與乙○○於前
    開互助會八十六年二月及三月份開標之時，推由戊○○先後冒活會會員許明義（
    實際係甲○○之會）、丙○○名義偽填標單投標，得標後向活會會員詐取各該期
    會款，自足生損害於各該會員，核彼等所為係犯刑法第二百十六條、第二百二十
    條第一項、第二百十條之行使偽造準私文書罪（詐欺部分業經不起訴處分確定，
    為實質確定力所及，詳後述）。彼二人間有犯意之聯絡與行為之分擔，為共同正
    犯。而彼等先後二次偽填會員名義標金於標單上再持以行使，其偽造署押係偽造
    標單準私文書之部分行為，應為偽造準私文書罪吸收，而其偽造準私文書之低度
    行為，復為行使之高度行為所吸收，應論以行使偽造準私文書罪。再彼等先後二
    次行使偽造準私文書，時間緊接，且犯罪構成要件相同，顯係基於概括犯意為之
    ，應依連續犯之規定論以一罪，並依法加重其刑。公訴意旨雖認被告二人先後冒
    告訴人三人名義冒標三次，詐取活會會款共二百五十二萬元云云。惟查告訴人丁○○係尾會，民間互助會之尾會會員當然收取尾會款，無須再填寫標單，是就告
    訴人丁○○部分並無冒標之可言。又被告於八十六年二月及三月先後二度冒標之
    時，活會會員分別剩三人及二人，以該二期投標金額為三千五百元及三千八百元
    計算，該二期收取之活會會款應分別為七萬九千五百元及五萬二千四百元，公訴
    意旨就此部分之認定，顯然有誤。
七、原審據以論罪科刑，原非無據。惟按：案件經檢察官偵查後，從實體上認定被告
    之犯罪嫌疑不足，依刑事訴訟法第二百五十二條第十款規定為不起訴處分確定者
    ，其實質效果，就現行法制言，與受無罪之判決無異；故於該不起訴處分書所認
    定之事實範圍內，發生實質上之確定力，其於法院審判時，於事實同一範圍內，
    仍不得作與之相反之認定，以維護法律效果之安定與被告自由人權之受適法保障
    （最高法院八十一年度台上字第三一八三號判決、八十二年度台上字第一四八一
    號判決參照）。又不起訴處分已確定或緩起訴處分期滿未經撤銷者，非有下列情
    形之一，不得對於同一案件再行起訴：一、發現新事實或新證據者。二、有第四
    百二十條第一項第一款、第二款、第四款或第五款所定得為再審原因之情形者，
    刑事訴訟法第二百六十條定有明文。而刑事訴訟法第二百六十條所謂之同一案件
    ，僅指事實上同一案件，並不包括法律上同一案件在內，蓋偵查中不生偵查不可
    分之問題，已經不起訴處分與其他未經不起訴部分，並不生全部與一部之關係（
    最高法院八十三年度台上字第三四四九號判決參照）。本件公訴人起訴冒標之行
    使偽造文書部分，起訴程序固合法，惟查，原判決認定「戊○○、乙○○復共同
    基於同前之概括犯意，隱瞞資力不佳之事實，自八十六年二月二十五日起，由戊○○出面，以乙○○名義擔任會首，在上址住處再度召集每月每會三萬元之互助
    會，連同會首共計二十九人，採內標制，每月二十五日在上址開標，會期至八十
    八年五月二十五日止，使不知情之甲○○（以其父許明義名義加入一會）、丙○○、丁○○等二十八人陷於錯誤加入為會員，於八十六年二月二十五日交付會頭
    款共計八十四萬元。該互助會僅於同年二月二十五日及三月二十五日由會員陳文
    玲、王佳雯各以標金三千五百元及四千五百元得標後，即宣告倒會，並不知去向
    ，甲○○、丙○○、丁○○等人始查悉上情」等詐欺事實；及丙○○、丁○○分
    別以被告等未交付八十四年一月二十五日起會之互助會尾會會款，而認被告等詐
    欺之事實，均業經臺灣板橋地方法院檢察署檢察官及臺灣桃園地方法院檢察署檢
    察官均認被告等犯罪嫌疑不足（即依刑事訴訟法第二百五十二條第十款規定之事
    由），分別於八十六年七月十日以八十六年度偵字第一一一二八號、八十八年七
    月一日以八十八年度偵字第一二八九三號（見八十八年度他字第一四三四號卷第
    十九至二十四頁）及八十七年二月二十六日以八十七年度偵字第一五二○號處分
    不起訴（見八十八年度他字第一四三四號卷第三十四至三十六頁），依前揭最高
    法院判決之意旨，其實質效果，就現行法制言，與受無罪之判決無異。故於該不
    起訴處分書所認定之事實範圍內，發生實質上之確定力，其於法院審判時，於事
    實同一範圍內，仍不得作與之相反之認定，以維護法律效果之安定與被告自由人
    權之受適法保障。本件公訴人於起訴時，未說明詐欺部分具有刑事訴訟法第二百
    六十條發現新事實或新證據等之事由，遽以與冒標之偽造文書部分有牽連關係而
    一併起訴，其起訴事實已有未洽。乃原判決竟未慮及本件不起訴處分所具之實質
    上確定力，非但未予指摘，且率爾以前開詐欺事實與已起訴詐欺事實具有連續犯
    之裁判上一罪關係，而認為起訴效力所及，遽併予判決，亦有未洽。本件被告等
    猶執陳詞上訴否認犯罪固無理由，惟原判決既有前開可議，仍應由本院予以撤銷
    改判。爰審酌被告二人犯罪之動機、目的、手段、智識程度、犯罪所生之損害、
    被告戊○○負責操作互助會，犯罪情狀較重，及犯罪後迄今僅償還會員少部分會
    款等一切情狀，分別量處如主文第二項所示之刑。又被告二人行為後，刑法第四
    十一條業於九十年一月四日經立法院修正通過，於同年一月十日經總統公布，同
    年一月十二日生效施行，其修正條文為：「犯最重本刑為五年以下有期徒刑以下
    之刑之罪，而受六個月以下有期徒刑或拘役之宣告，因身體、教育、職業、家庭
    之關係或其他正當事由，執行顯有困難者，得以一元以上三元以下折算一日，易
    科罰金。但確因不執行所宣告之刑，難收矯正之效，或難以維持法秩序者，不在
    此限。」，「併合處罰之數罪，均有前項情形，其應執行之刑逾六月者，亦同」
    ，依刑法第二條第一項規定比較新舊法律，適用新法對被告較為有利，爰依修正
    後刑法第四十一條第一項規定諭知易科罰金之折算標準。至被告戊○○先後冒活
    會會員名義投標時所偽造之標單並未扣案，被告亦稱相關資料已費失，則被告於
    標單上偽造之署押，爰不再宣告沒收，附此敘明。至不起訴處分確定部分，與右
    揭有罪部分有裁判上一罪關係，爰不另為不受理之諭知，合先敘明。
據上論斷，應依刑事訴訟法第三百六十九條第一項前段、第三百六十四條、第二百九
十九條第一項前段，刑法第二十八條、第五十六條、第二百十六條、第二百十條、第
二百二十條第一項、第五十五條、第二條第一項前段、第四十一條第一項，罰金罰鍰
提高標準條例第一條前段、第二條，判決如主文。
本案經檢察官覃正祥到庭執行職務。
中      華      民      國    九十一    年      六      月    二十七    日
                              臺灣高等法院刑事第九庭
                                    審判長法  官  李  文  成
                                          法  官  周  盈  文
                                          法  官  官  有  明
右正本證明與原本無異。
如不服本判決應於收受送達後十日內向本院提出上訴書狀，其未敘述上訴之理由者並
得於提起上訴後十日內向本院補提理由書（均須按他造當事人之人數附繕本）。
                                          書記官  林  蓓  瑜
中      華      民      國    九十一  年       六     月       二十七 日
附錄：本案論罪科刑法條全文
刑法第二百十條偽造、變造私文書，足以生損害於公眾或他人者，處五年以下有期徒
  刑。
刑法第二百十六條
  行使第二百十條至第二百十五條之文書者，依偽造、變造文書或登載不實事項或使
  登載不實事項之規定處斷。
刑法第二百二十條第一項
  在紙上或物品上之文字、符號、圖畫、照像，依習慣或特約，足以為表示其用意之
  證明者，關於本章及本章以外各罪，以文書論。
刑法第三百三十九條
  意圖為自己或第三人不法之所有，以詐術使人將本人或第三人之物交付者，處五年
  以下有期徒刑、拘役或科或併科一千元以下罰金。
  以前項方法得財產上不法之利益或使第三人得之者亦同。
  前二項之未遂犯罰之。
